ACORDAO-COMPLETO-2419848

ACÓRDÃO 9262/2020 ATA 30/2020 - SEGUNDA CÂMARA

VISTOS, relatados e discutidos estes autos de prestação de contas dos gestores do Núcleo Estadual do Ministério da Saúde no Estado do Rio de Janeiro, relativas ao exercício de 2002;
	ACORDAM os Ministros do Tribunal de Contas da União, reunidos em Sessão da Segunda Câmara, ante as razões expostas pelo Relator, em:
	9.1. considerar iliquidáveis as contas dos responsáveis pela gestão do Núcleo Estadual do Ministério da Saúde no Rio de Janeiro - NERJ/MS, relativas ao exercício de 2002, com fulcro nos arts. 20 e 21 da Lei 8.443, de 1992, c/c art. 211, § 1º, do Regimento Interno/TCU, ordenando-se o seu trancamento;
	9.2. encaminhar cópia deste acórdão ao Núcleo Estadual do Ministério da Saúde no Rio de Janeiro (NERJ/MS) , destacando que o relatório e o voto que o fundamentarem poderão ser acessados por meio do endereço eletrônico  e que, caso exista interesse, o Tribunal poderá encaminhar-lhes cópia desses documentos sem quaisquer custos.

Tomada de Contas do Núcleo Estadual do Ministério da Saúde no Estado do Rio de Janeiro relativo ao Exercício de 2002.

Segunda Câmara

Núcleo Estadual do Ministério da Saúde no Estado do Rio de Janeiro.

3. Interessados/Responsáveis:
3.1. Interessado: Núcleo Estadual do Ministério da Saúde no Estado do Rio de Janeiro (00.394.544/0192-85).
3.2. Responsáveis: Carlos Mercês de Sousa (XXX.152.707-XX); Cicero Eutropio Magalhães (XXX.868.527-XX); Cleo Pais de Barros (XXX.633.507-XX); Jorge Roberto da Silva Santos (XXX.943.407-XX); José Carlos de Campos Conde (XXX.822.687-XX); Maria Luiza Pacifico Valadares (XXX.263.947-XX); Regina Maria Conceição Teixeira (XXX.290.767-XX); Roberto Carvalho de Araújo (XXX.583.117-XX); Ronaldo Luiz Gazolla (XXX.213.977-XX); Sady Carnot Falcão Filho (XXX.738.211-XX); Volume Construções e Participações Ltda. (34.265.298/0001-83).

13.1. Ministros presentes: Ana Arraes (Presidente), Augusto Nardes, Aroldo Cedraz (Relator) e Raimundo Carreiro.
13.2. Ministros-Substitutos presentes: Marcos Bemquerer Costa e André Luís de Carvalho.

AROLDO CEDRAZ

Trata-se de prestação de contas anuais do Núcleo Estadual do Ministério da Saúde no Rio de Janeiro - NERJ/MS, relativas ao exercício de 2002. Transcrevo, a seguir, a instrução produzida no âmbito da Secretaria de Controle Externo da Saúde (SecexSaude) , peça 32, a qual contou com a anuência de seu corpo dirigente (peças 33) :
"INTRODUÇÃO
Cuidam os autos de processo de contas anuais do Núcleo Estadual do Ministério da Saúde no Rio de Janeiro - NERJ/MS, relativas ao exercício de 2002. 
A análise inicial, realizada pela SECEX-RJ com base nos normativos vigentes à época, identificou que o processo não foi constituído com os elementos exigidos no art. 15 da IN/TCU12/96, apresentando as seguintes falhas ou impropriedades (peça 3, p. 22) :
 Relatório de gestão não contém todos os elementos relacionados no artigo 15, inciso II, da IN/TCU 12/96;
 Não consta dos autos que houve pleno cumprimento dos programas de trabalho;
 A avaliação procedida pela CISET, à vista dos elementos constantes dos autos, indica que não foi possível aferir eficiência, eficácia e economicidade da gestão do NERJ pois não foram identificados os indicadores gerencias para tal mensuração.
Às folhas 8 a 12, da peça 1, consta o Relatório de Prestação de Contas de 2002. Na mesma peça, às folhas 14 a 16 encontra-se o Rol de Responsáveis, e às folhas 17 a 22 consta o Relatório de Gestão relativa ao exercício 2002. As demais informações estão inseridas na peça 1, p. 23-47.
As contas foram analisadas pela Controladoria-Geral da União no Estado do Rio de Janeiro/Secretaria Federal de Controle Interno - CISET/RJ, estando o resultado dos exames consubstanciados no Relatório de Auditoria 116218, inserido na peça 1, p. 48-54, e peça 2, p. 1-12. O Certificado de Auditoria 116218, o Parecer do Dirigente de Controle Interno e o Pronunciamento Ministerial constam da mesma peça às pg. 13-15.
Apensado aos autos consta o processo TC Processo 020.037/2005-9 - Representação tratando do Relatório da Auditoria 1226, realizada pelo Departamento Nacional de Auditoria do SUS no Hospital dos Servidores do Estado, no município do Rio de Janeiro/RJ, para subsidiar o Inquérito Civil Público 05/2003, instaurado para pelo MPF/PR/RJ com o objetivo de apurar possíveis irregularidades no processo licitatório da Concorrência Pública 12/99 - Processo NERJ-25001.008525/99 - Reforma e Adaptação do ANEXO IV para implantação do Instituto do Cérebro. A obra objeto da Representação foi objeto de inspeção realizada pela Secex-RJ, para sanear as contas sob exame, que foram sobrestadas de forma a aguardar o resultado da auditoria realizada pelo Denasus, cujos resultados estão consubstanciados no Relatório de Auditoria 1226 conforme informação inserida na peça 3, p. 4, do TC Processo 020.037/2005-9.
Consta ainda nos autos sob exame, cópia da Portaria 2291/GM, de dezembro de 2002, com determinação do Ministro da Saúde para que o NERJ/MS desse integral cumprimento às determinações feitas ao Ministério da Saúde, contidas nos itens 8.1.2, 8.1.3 e 8.1.4 da Decisão 304/2002-TCU-1ª Câmara (peça 2, p. 19-20) .
HISTÓRICO
Segundo a instrução inicial elaborada pela SECEX-RJ, a Controladoria-Geral da União no Estado do Rio de Janeiro/Secretaria Federal de Controle Interno - CISET/RJ emitiu certificado conclusivo pela regularidade com ressalvas das presentes contas em razão das seguintes falhas descritas no Relatório e Certificado de Auditoria 116218 (peça 2, p. 12-14) :
- Falhas nos controles de bens mobiliários da unidade (8.1.1.1) ;
- Carência de documentos pertinentes à concessão do adicional de periculosidade (9.2.1.2) :
- Carência documental em processos de concessão de adicional de insalubridade (9.2.1.3) ;
- Servidores com duas matrículas recebendo dois auxílios alimentação nos meses do exercício (9.2.2.2) ;
- Ausência de cadastro no SISAC de atos de aposentadoria (9.3.1.1) ;
- Concessão de pensões sem a estrita observância da IN TCU 44/2002 (9.3.2.1) ;
- Adulteração de processos de pagamento de auxílio funeral (9.3.3.1) .
Estando também em fase de análise as contas do NERJ/MS, relativas ao exercício 2001 (TC Processo 007.776/2002-5) , e havendo naqueles autos proposta de realização de inspeção na Unidade para saneamento daquelas contas, sendo considerado que o desdobramento da inspeção alcançaria a gestão ora examinada o Relator, em despacho de 31/01/2003, autorizou a inspeção na forma proposta pela Unidade Técnica, qual seja, para saneamento do presente processo juntamente com o TC Processo 007.776/2002-5 (peça 3, P. 22-23) . 
Assim, mediante a Portaria de Fiscalização SECEX-RJ 137, de 4/3/2004 (peça 2, p. 22) , foi designada equipe para realizar inspeção com o objetivo de sanear os processos TC Processo 007.776/2002-5 (contas do NERJ/MS relativas ao exercício 2001) e TC Processo 012.169/2003-7 (contas do NERJ/MS relativas ao exercício 2002) .
As diligências foram efetivadas mediante os Ofícios 260/2004-SECEX/RJ, de 17/3/2004, 293/2004, de 22/3/2004, 294/2004, de 29/3/2004, e 335/2004, de 25/3/2004 (peça 2, p. 44-48) . 
De acordo com o informado na instrução inicial, elaborada pela SECEX-RJ, em relação às presentes contas a inspeção teria averiguado os seguintes pontos (peça 3, p. 21) :
			- pagamentos indevidos de auxílio funeral - R$ 24.835,66;
	- pagamentos relativos à obra de reforma e adaptação do espaço físico para implantação do Instituto do Cérebro no Hospital dos Servidores do Estado - R$ 6.291.083,97;
	- valores devidos pela Agência Nacional de Saúde Complementar - ANS e pela Agência Nacional de Vigilância Sanitária - Anvisa, referentes a salários e encargos dos servidores requisitados ao NERJ - R$ 1.057.381,16. 
O resultado da inspeção, no que tange aos assuntos relacionados ao processo sob exame estão consubstanciados na instrução inserida nos autos na peça 3, p. 20-34. As peças 5 a 18 e 20 a 23 contém documentação e papéis de trabalho concernentes à inspeção realizada, bem como da auditoria realizada pelo Denasus que resultou no Relatório de Auditoria 1226/05 e cujo objeto abrangeu as obras de reforma de adaptação do espeço físico para implantação do Instituto do Cérebro no Hospital dos Servidores do Estado. 
Do resultado da Inspeção realizada no Núcleo Estadual do Ministério da Saúde no Rio de Janeiro no período de 04/2/2004 a 30/4/2004, autorizada pelo Relator em despacho de 31/1/2003
13.	Como resultado da inspeção referida nos parágrafos 8 a 12 desta instrução, a Equipe identificou em relação aos assuntos concernentes às contas sob exame (peça 3, p. 23-30) :
13.1.	Adulteração de processos de auxílio funeral ocasionando pagamentos indevidos do benefício. A Comissão de Processo Administrativo Disciplinar, instituída para apurar os fatos concluiu pela ocorrência de fraude na concessão do benefício, facilitada por fragilidade de controle e falhas na rotina de concessão do benefício, o que permitiu a realização de pagamentos indevidos. A proposta da Equipe de Inspeção incluiu determinações para melhoria na rotina de concessão, de forma a permitir maior controle. Além disso, determinou que, após a conclusão do Processo Administrativo Disciplinar, instituído pela Portaria CGRH/SAA/MS 549, de 4/12/2003, caso constatada a participação de servidores públicos, a instauração de tomada de contas especial com vistas à quantificação do dano causado pelas fraudes nos pagamentos do benefício e ao ressarcimento ao Erário dos valores desviados (peça 2, p. 24-26) .
13.2.	Obra de reforma e adaptação do espaço físico para implantação do Instituto do Cérebro no Hospital dos Servidores do Estado - empresa contratada Volume Construções e Participações Ltda. referente à obra que teve como objetivo reformar e adaptar o espaço físico para implantação do Instituto do Cérebro no Hospital dos Servidores do Estado do Rio de Janeiro. Nesse item a equipe de inspeção identificou:
	a) ausência de acompanhamento e fiscalização da execução do contrato da obra, descumprindo o estabelecido no artigo 67 da Lei 8666/93;
	b) ausência de termo de recebimento provisório e definitivo da obra, fato que impossibilitava a utilização do espaço o que estaria ocasionando a deterioração do serviço executado com flagrante desperdício de recurso público;
	c) abandono, não ocupação e falta de segurança da obra, fato que possibilitou arrombamento, vandalismo e roubo de equipamentos e materiais;
	d) as irregularidades praticadas na execução da obra estavam sendo objeto de auditoria pela Procuradoria da República no Estado do Rio de Janeiro com auxílio do Denasus. Considerando a necessidade do resultado final para elaboração da proposta de mérito nestas contas, foi proposto o sobrestamento dos autos até a remessa do relatório do Denasus o qual, encontra-se inserido no TC Processo 020.037/2005-9 apensado às presentes contas.
13.3. 	Valores devidos pela Agência Nacional de Saúde Complementar - ANS e pela Agência Nacional de Vigilância Sanitária - Anvisa, referentes a salários e encargos dos servidores requisitados ao NERJ. A equipe de inspeção verificou existência de servidores cedidos para ambas as agências, sem o devido reembolso dos salários e obrigações patronais, em descumprimento ao disposto no art. 16, § 4º, da Lei 9.986/2000, A proposta da equipe foi pela determinação às agencias efetuarem o reembolso de tais despesas ao NERJ/MS (peça 3, p. 29-30) .
14.	A proposta da equipe de auditoria contendo várias determinações consta dos autos na peça 3, p. 32-34.
15.	As presentes contas foram apreciadas pela 2ª Câmara, em sessão de 7/6/2005 - Extraordinária, mediante o Acórdão 921/2005, da relatoria do Ministro-Substituto Lincoln Magalhães da Rocha, o Tribunal de Contas da União determinou, conforme item 9.1, o sobrestamento do processo até a conclusão do relatório da autoria realizada pela Procuradoria da República do Estado do Rio de janeiro com o auxílio do Departamento Nacional de Auditoria do SUS - Denasus (Relatório de Auditoria 1226/05) na obra de reforma e adaptação do espaço físico para implantação do Instituto do Cérebro no Hospital dos Servidores do Estado (peça 3, p. 53) . 
16.	No referido acórdão também foi decidido (peça 3, p. 53 e peça 4, p. 1) :
	(...) 
9.2. solicitar, por meio da Secretaria da Presidência do Tribunal de Contas da União, cópia do relatório citado no item anterior, para que suas conclusões sejam analisadas no âmbito do presente feito;
9.3. determinar, desde já, ao Núcleo Estadual do Ministério da Saúde no Rio de Janeiro, com fulcro no inciso I do artigo 43 da Lei n.º 8.443/1992 c/c o inciso II do artigo 250 do Regimento Interno deste Tribunal, que:
9.3.1. providencie, no prazo de 180 (cento e oitenta) dias, o procedimento de verificação contábil e física dos bens da Unidade, no sentido de regularizar e atualizar o saldo apresentado no inventário de 31/12/2002;
9.3.2. providencie, no prazo de 180 (cento e oitenta) dias, os laudos periciais emitidos pelo Ministério do Trabalho necessários para concessão dos adicionais de insalubridade e periculosidade;
9.3.3. publique as portarias de localização ou de designação, bem como as de concessão, redução ou cancelamento dos adicionais de insalubridade e periculosidade, conforme dispõe o artigo 6º da IN/SRH/SEPLAN/PR n.º 02, de 12/07/1989;
9.3.4. proceda ao levantamento na rubrica auxílio-alimentação de todos os servidores detentores de duas matrículas efetuando a exclusão do referido auxílio em uma das matrículas;
9.3.5. cadastre no Sistema de Apreciação e Registro dos Atos de Admissão e Concessão - SISAC as informações pertinentes aos atos de admissão, concessão e desligamento, e encaminhe, no prazo de 60 (sessenta) dias, os respectivos processos ao órgão de controle interno, conforme estabelece o artigo 8º da Instrução Normativa TCU n.º 44/2002;
9.3.6. altere o formulário de requerimento de auxílio funeral de forma a incluir campos para identificação do servidor responsável pela conferência das cópias e pela informação dos dados de pagamentos;
9.3.7. integre a Central de Atendimento e o Protocolo não permitindo mais que o requerente leve pessoalmente os documentos para protocolar; 
9.3.8. envie primeiro o processo de requerimento de auxílio funeral ao SEPAI e/ou SEPAT para conferência dos dados do servidor falecido e posteriormente ao SEOFI para providenciar o pagamento, cumprindo o prazo de 48 horas estabelecido no artigo 226, § 3º, da Lei n.º 8.112/1990;
9.3.9. instaure, após a conclusão do Processo Administrativo Disciplinar instituído pela Portaria CGRH/SAA/MS n.º 549, de 04.12.2003, caso constatada a participação de servidores públicos, as tomadas de contas especiais cabíveis com vista à quantificação do dano causado pelas fraudes nos pagamentos de auxílio funeral e ao ressarcimento ao Erário dos valores desviados;
9.3.10. elabore o relatório de gestão, a constar de sua tomada de contas anual, de acordo com o que estabelece a Decisão Normativa 62/2004, desta Corte de Contas;
9.3.11. elabore indicadores de gestão que permitam aferir a eficiência, eficácia e economicidade da ação administrativa, levando-se em conta os resultados quantitativos e qualitativos alcançados pelo órgão;
9.4. determinar, desde já, à Agência Nacional de Saúde Suplementar - ANS, com fulcro no inciso I do artigo 43 da Lei n.º 8.443/1992 c/c o inciso II do artigo 250 do Regimento Interno deste Tribunal, que adote medidas efetivas com vistas ao ressarcimento aos órgãos/entidades de origem dos valores correspondentes a remuneração e encargos patronais dos servidores que lhe forem cedidos com ônus, apresentando as informações necessárias à comprovação em sua tomada de contas do exercício de 2005, a ser apresentada a este Tribunal de Contas no exercício de 2006;
9.5. determinar, desde já, à Agência Nacional de Vigilância Sanitária - Anvisa, com fulcro no inciso I do artigo 43 da Lei n.º 8.443/1992 c/c o inciso II do artigo 250 do Regimento Interno deste Tribunal, que adote medidas efetivas com vistas ao ressarcimento aos órgãos/entidades de origem dos valores correspondentes a remuneração e encargos patronais dos servidores que lhes forem cedidos com ônus, apresentando as informações necessárias à comprovação em sua tomada de contas do exercício de 2005, a ser apresentada a este Tribunal de Contas no exercício de 2006;
9.6. determinar à 4ª. Secex que verifique a existência e analise, nas tomadas de contas anuais das agências mencionadas nos itens 9.4 e 9.5 acima, as informações quanto ao ressarcimento aos órgãos/entidades de origem dos valores correspondentes a despesas de remuneração e encargos patronais dos servidores que lhes forem cedidos com ônus;
9.7. determinar à Secretaria Federal de Controle Interno que informe, nas próximas contas do Núcleo Estadual do Ministério da Saúde no Rio de Janeiro, acerca do cumprimento das determinações contidas nos itens 9.3.1 a 9.3.12 supra.
17.	O acompanhamento do cumprimento das determinações contidas no item 9.3 e seus subitens ficou a cargo da Secretaria Federal de Controle Interno, conforme item 9.7 do Acórdão 921/2005-TCU-Segunda Câmara. Em relação às determinações tratadas nos itens 9.4 e 9.5, o acompanhamento ficou a cargo da Unidade Técnica do TCU responsável pelo exame das contas da Agência Nacional de Saúde Suplementar - ANS e da Agência Nacional de Vigilância Sanitária - Anvisa, conforme estabelecido no item 9.6 do referido Acórdão 921/2005-TCU-Segunda Câmara.
18.	Assim, restou para os presentes autos o acompanhamento dos itens 9.1 e 9.2 do Acórdão 921/2005-TCU-Segunda Câmara, que diz respeito à apuração de possíveis irregularidades na obra de reforma e adaptação do espaço físico para implantação do Instituto do Cérebro no Hospital dos Servidores do Estado, no Rio de Janeiro.
19.	Em atendimento ao item 9.2 do Acórdão 921/2005-TCU-Segunda Câmara, o Denasus encaminhou cópia do Relatório de Auditoria 1226/05, o qual foi autuado como Representação em cumprimento ao despacho do Exmº Ministro-Relator Marcos Vinicios Vilaça, constituindo o TC Processo 020.037/2005-9, juntado ao presente.
20.	A SECEX-RJ analisou o referido Relatório de Auditoria 1226/05 na instrução inserida na peça 4, p. 35-48 concluindo haver sérios indícios de irregularidades na condução da obra realizada no Hospital dos Servidores do Estado do Rio de Janeiro para a construção de unidade especializada em neurologia, com um possível débito de R$ 3.140.442,19, resultante de pagamentos realizados nos exercícios de 2000, 2001 e 2002, sendo que, em relação ao exercício de 2002 os pagamentos efetuados à contratada teriam gerados um prejuízo de R$ 783.996,62, decorrente de inexecução parcial da obra, pagamentos indevidos ou de serviços não contemplados no contrato (peça 4, p. 37) . 
21.	A proposta naquela instrução foi pela citação dos responsáveis, solidariamente com a empresa Volume Construções e Participações Ltda., nos termos indicados no parágrafo 7 da instrução (peça 4, p. 37-48) .
22.	O Sr. Diretor, anuiu à proposta formulada, porém considerou que o débito apurado no Relatório de Auditoria 1226/05 atingiria também os exercícios 2000 e 2001, sendo que em relação ao exercício de 2000, as contas da gestão, já julgadas, teriam sido reabertas em razão recurso de revisão interposto pelo Ministério Público junto ao TCU, tratando de possíveis irregularidades ocorridas na execução de contratos firmados pelo NERJ/MS com a Fundação Pró-INTO (Contratos 15/1999, 64/2000 e 81/2000) , bem como no Contrato 50/1999, firmado com a Volume Construções e Participações Ltda., objeto da citação proposta para as presentes contas. No aguardo do resultado do recurso indicado, as contas do NERJ/MS relativas ao exercício 2001 (TC Processo 007.770/2002-5) foram sobrestadas (peça 4, p. 48-49) .
23.	Concluiu propondo o sobrestamento do presente processo até o julgamento do recurso interposto pelo MP/TCU para anular o julgamento das contas do NERJ/MS relativas aos exercícios 1999 e 2000 e novo julgamento sendo a proposta endossada pelo titular da Unidade Técnica (peça 4, p, 49-50) . O Ministro-Relator, em despacho de 6/10/2008, determinou o sobrestamento dos autos até o desfecho do TC Processo 005.170/2001-1 - Contas do NERJ/RJ relativas ao exercício 2000 (peça 4, p. 51) .
24.	Quando do exame das Contas do NERJ/MS, relativas ao exercício de 2001 (TC Processo 007.770/2002-5) , foi verificado que as irregularidades tratadas naqueles autos, com possível imputação de débito, alcançariam as gestões anteriores (1999 e 2000) cujas contas já haviam sido julgadas pelo TCU, regulares com ressalva dando-se quitação aos responsáveis. 
25.	Considerando o disposto no art. 206 do Regimento Interno, vigente à época, que estabelecia que decisão definitiva em processo de tomada ou prestação de contas ordinária constituía fato impeditivo da imposição de multa ou débito em outros processos nos quais constassem como responsáveis os mesmos gestores, a proposta da Unidade Técnica, nos autos do TC Processo 007.776/2002-5, foi pela remessa dos autos ao Ministério Público junto ao TCU para que avaliasse a necessidade e oportunidade de impetrar recurso de revisão, na forma disposta nos artigos 206 e 288 do RI/TCU (vigente à época) , para reabertura das contas do NERJ relativas aos exercícios 1999 e 2000, cm vistas à realização de citação e audiência dos responsáveis, sobrestando o processo até o julgamento do recurso, caso impetrado pelo Ministério Público (peça 3, p. 34 do TC Processo 007.776/2002-5) .
26.		Ouvido, o Ministério Público manifestou concordância com a proposta de sobrestamento dos autos até o julgamento dos Recursos de Revisão interpostos com vistas à reabertura das contas do NERJ/MS, relativas aos exercícios de 1999 (TC Processo 007.650/2000-7) e 2000 (TC Processo 005.170/2001-1) . O Ministro-Relator, em despacho de 8/12/2004, determinou o sobrestamento do TC Processo 007.776/2002-5 conforme proposto pela Unidade Técnica (peça 3, p. 39 do TC Processo 007.776/2002-5) . 
Da situação do processo de contas do Núcleo Estadual do Ministério da Saúde no Rio de Janeiro exercício 2000 (TC Processo 005.170/2001-1) , motivador do sobrestamento do presente. 
27.	De início ressalve-se que o sobrestamento do presente processo (TC Processo 012.169/2003-7 - Contas do NERJ/MS exercício 2002) deu-se em razão de que as irregularidades tratadas nas presentes contas poderão retroagir até a gestão do exercício 2000. Assim, o sobrestamento se vincula ao resultado do recurso de revisão interposto pelo MP/TCU naquelas contas (TC Processo 005.170/2001-1) .
28.	O TC Processo 005.170/2001-1 - Tomada de Contas do Núcleo Estadual da Saúde do Rio de Janeiro, do exercício de 2000, havia sido julgado pela Primeira Câmara deste Tribunal, regulares com ressalva dando-se quitação aos responsáveis, constante da Relação 06/2001 - Relator Ministro Augusto Sherman Cavalcanti, inserida na Ata 40/2001 (peça 3, fl. 38, TC Processo 005.170/2001-1) . O Acórdão 848/2012-TCU-Plenário - Relator Ministro José Jorge, conheceu do recurso de revisão interposto pelo Ministério Público, para, no mérito, dar-lhe provimento e tornar insubsistente, em relação à Sr.ª Ana Tereza da Silva Pereira Camargo, a deliberação anterior (peça 4, fl. 41-42, TC Processo 005.170/2001-1) , rejeitar as alegações de defesa da referida responsável e da Fundação Oscar Rudge fixando-lhes, novo e improrrogável prazo de quinze dias, a contar da notificação, para que comprovassem o recolhimento do valor de R$ 189.000,00 (cento e oitenta e nove mil reais) , atualizado monetariamente a partir de 21/6/2000, até a data do efetivo pagamento, na forma da legislação em vigor, entre outros. No Acórdão 1541/2013-TCU-Plenário - Relator Ministro José Jorge, o TCU decidiu julgar irregulares as contas da Srª Ana Tereza da Silva Pereira Camargo, do exercício de 2000, entre outros (peça 129, fl.1, TC Processo 005.170/2001-1) . Foram interpostos recursos de reconsideração tendo o TCU, no Acórdão 29/2016-TCU-Plenário - Revisor Ministro Walton Alencar Rodrigues (peças 172-176, TC Processo 005.170/2001-1) , dado provimento parcial ao recurso da Srª Ana Tereza da Silva Pereira Camargo e negado provimento ao recurso da Fundação Oscar Rudge (peça 172 TC Processo 005.170/2001-1) . Ante a formação dos processos de cobrança executiva os autos foram encerrados (peça 216, TC Processo 005.170/2001-1) .
29.	Considerando a conclusão do julgamento do processo TC Processo 005.170/2001-1, as contas ora examinadas foram retiradas do sobrestamento, em 17/1/2020, para continuidade de sua instrução.
EXAME TÉCNICO
30.	A gestão de 2002 do Núcleo Estadual do Ministério da Saúde no Rio de Janeiro - NERJ/MS foi analisada pela Controladoria-Geral da União no Estado do Rio de Janeiro/Secretaria Federal de Controle Interno - CISET/RJ, que elaborou o Relatório de Auditoria 116218 (peça 1, p. 48-54 e peça 2, p. 1-12) . Os trabalhos foram realizados no período de 09/01 a 28/01/2003, e abrangeram as áreas: Controles da Gestão, Gestão Orçamentária, Gestão Financeira, Gestão Patrimonial, Gestão de Suprimentos de Bens e Serviços, Gestão de Recursos Humanos e Gestão Operacional (peça 1, p.48) .
31.	Nos exames abrangendo a área de Controle da Gestão a CISET/RJ verificou a existência de relatórios e/ou diligências do Tribunal de Contas da União (TCU) , atendimento às recomendações da Secretaria Federal de Controle Interno (SFCI) e registros da conformidade diária, contábil e documental. Em relação às demandas do TCU, o Relatório de Auditoria 116218, informa no subitem 4.1.1.1 as solicitações indicadas pela Unidade como recebidas do TCU bem como as providências adotadas para atendimento (peça 1, p. 49-53) . Conforme indicado na instrução inicial da Secex-RJ, a manifestação da CISET sobre as determinações do TCU, expedidas nas contas dos exercícios anteriores ou em processos conexos, considerou-as cumpridas (peça 3, p. 22) .
I.	 Avaliação da conformidade das peças que compõem o processo
32.	Segundo consta no Relatório de Auditoria 116218 (peça 1, p. 54) , o processo de prestação de contas foi elaborado de forma completa, em atendimento à decisão normativa TCU 47/2002, tendo em vista que a despesa executada pelo NERJ/MS, no exercício 2002, foi de R$ 1.186.442.933,55.
33.	As contas foram analisadas pela CISET/RJ, estando o resultado dos exames consubstanciados no Relatório de Auditoria 116218, inserido nas peças 1, p. 48-54 e 2, p. 1-12. O Certificado de Auditoria 116218, o Parecer do Dirigente de Controle Interno e o Pronunciamento Ministerial constam às pg. 13-17 da peça 2.
34.	No Certificado de Auditoria 116218 (peça 2, p. 13-14) , o Chefe da Controladoria-Geral da União/RJ considerou que a gestão dos responsáveis relacionados no processo deve ser considerada Regular com Ressalva, tendo em vista as impropriedades mencionadas no certificado e também consubstanciadas no Relatório de Auditoria de Avaliação 116218. 
35.	O dirigente do órgão de controle interno, considerando o resultado dos trabalhos desenvolvidos pela Controladoria-Geral da União no Rio de Janeiro, acolheu o posicionamento expresso no Relatório e Certificado de Auditoria pela regularidade com ressalva das contas, considerando o processo em condições de ser submetido ao TCU (peça 2, p. 15-16) .
36.	O Ministro de Estado da Saúde atestou haver tomado conhecimento das conclusões contidas no Relatório e Certificado de Auditoria, bem como no Parecer da Secretaria Federal de Controle Interno/SFC, que opinaram pela Regularidade, com ressalva, da gestão examinada (peça 2, p. 17) .
37.	A análise inicial, realizada pela SECEX-RJ com base nos normativos vigentes à época, identificou que o processo não foi constituído totalmente em acordo com o disposto no art. 15 da IN/TCU12/96 (peça 2, p. 23) considerando que:
 o Relatório de gestão não contém todos os elementos relacionados no artigo 15, inciso II, da IN/TCU 12/96;
 não consta dos autos que houve pleno cumprimento dos programas de trabalho;
 não foram identificados os indicadores gerencias que possibilitasse aferir eficiência, eficácia e economicidade da gestão avaliada.
II. Rol de responsáveis
38.	Na peça 1, p. 13-16 conta o Rol de Responsáveis, extraído do SIAFI - Sistema Integrado de Administração Financeira, conforme disposto pela IN/TCU 12, de 24/4/1996. 
III. Processos conexos e contas de exercícios anteriores
39.	Os processos de contas de exercícios anteriores e os processos conexos aos autos em exame estão relacionados no quadro que se segue:
	Número do TC
	Tipo
	Situação

	Processo 005.170/2001-1
	Tomada de Contas - exercício 2000
	Encerrado

	Processo 007.776/2002-5
	Tomada de Contas - exercício 2001
	Ainda não julgada

	Processo 020.037/2005-9 
	Representação tratando do Relatório da Auditoria 1226, realizada pelo Departamento Nacional de Auditoria do SUS no Hospital dos Servidores do Estado, no município do Rio de Janeiro/RJ
	Apensado às presentes contas

40.	No que tange aos processos indicados cabe destacar:
TC Processo 005.170/2001-1: as contas foram inicialmente julgadas regulares com ressalva, pela Primeira Câmara, conforme Relação 06/2001 - Gab. Ministro-Substituto Augusto Sherman Cavalcanti, inserida na Ata 40/2001. A deliberação foi tornada insubsistente pelo Acórdão 848/2012-TCU-Plenário - Relator Ministro José Jorge, que conheceu do recurso de revisão interposto pelo Ministério Público. As contas foram julgadas irregulares pelo Acórdão 1541/2013-TCU-Plenário - Relator Ministro José Jorge, alterado parcialmente pelo Acórdão 29/2016-TCU-Plenário - Revisor Walton Alencar Rodrigues, porém mantendo o débito e o julgamento pela irregularidade.
TC Processo 007.776/2002-5: na primeira análise das contas a SECEX-RJ concluiu pela necessidade de inspeção com vistas a elucidar questões destacadas no Relatório de Auditoria da gestão, sendo que o resultado dos trabalhos identificou possíveis irregularidades ocorridas nos exercícios de 1999 e 2000, cujas contas já haviam sido julgadas. Cientificado sobre as ocorrências o Ministério Público interpôs recurso com vistas à anulação dos julgamentos. Assim, as contas do exercício de 2001 foram sobrestadas, no aguardo do resultado do novo julgamento das contas dos exercícios de 1999 (TC Processo 007.650/2000-7) e 2000 (TC Processo 005.170/2001-1) . Com a conclusão dos citados processos, as contas de 2001 foram retiradas do sobrestamento estando o processo em instrução.
TC Processo 020.037/2005-9: Representação tratando do Relatório da Auditoria 1226, realizada pelo Departamento Nacional de Auditoria do SUS no Hospital dos Servidores do Estado, no município do Rio de Janeiro/RJ, para subsidiar o Inquérito Civil Público 05/2003, instaurado para pelo MPF/PR/RJ com o objetivo de apurar possíveis irregularidades no processo licitatório da Concorrência Pública 12/99 - Processo NERJ-25001.008525/99 - Reforma e Adaptação do ANEXO IV para implantação do Instituto do Cérebro. A obra objeto da Representação foi objeto de inspeção realizada pela SECEX-RJ, para sanear as contas sob exame, que foram sobrestadas de forma a aguardar o resultado da auditoria realizada pelo Denasus, cujos resultados estão consubstanciados no Relatório de Auditoria 1226 conforme informação inserida na peça 3, p. 4, do TC Processo 020.037/2005-9.
IV. Da análise e do resultado do recurso de revisão interposto pelo Ministério Público no TC Processo 005.170/2001-5, em razão do resultado da Inspeção realizada pela SECEX-RJ para saneamento dos presentes autos
41.	Diante das irregularidades apuradas pela SECEX-RJ na inspeção realizada para saneamento do processo TC Processo 007.776/2002-5, concernentes aos Contratos 15/1999, 64/2000 e 81/2000, com reflexo direto na gestão do Núcleo Estadual do Ministério da Saúde no Rio de Janeiro, exercício 2000, o Ministério Público junto ao TCU interpôs recurso de revisão com fundamento no artigo 35, inciso III, da Lei 8443/96, com vistas a anular o julgamento inicial da contas do NERJ relativas ao exercício 2000 (TC Processo 005.170/2001-1) .
42.	A interposição do recurso pelo MP/TCU se fundamentou nas irregularidades relativas aos Contratos 15/1999, 64/2000 e 81/2000 firmados pelo NERJ com a Fundação Pró-INTO, verificadas pela SECEX-RJ quando da realização de inspeção na unidade para sanear as contas do exercício de 2001. Posteriormente o Denasus, em atendimento a diligência efetuada por este Tribunal, encaminhou cópia do Relatório de Auditoria 1226/05, relatando indícios de irregularidades na construção de unidade especializada em neurologia no Hospital dos Servidores do Estado, objeto do Contrato 50/1999 firmado pelo NERJ com a empresa Volume Construções e Participações Ltda. O possível débito levantado pelo Denasus alcançaria as gestões de 2000,2001 e 2002, num montante de R$ 3,1 milhões.
43.	No âmbito do TC Processo 005.170/2001-1 foram realizadas as citações da Sra. Ana Tereza Silva Pereira Camargo (gestora do NERJ em 2000) solidariamente com a Fundação Pro-Into em relação às irregularidades ocorridas no âmbito dos Contratos 15/1999, 64/2000 e 81/2000, e solidariamente com a Volume Construções e Participações Ltda., pelas irregularidades relacionadas ao Contrato 50/1999 (peça 13 do TC Processo 005.170/2001-1) . Em relação às irregularidades concernentes ao Contrato 50/1999 foram também citados os engenheiros do Núcleo de Engenharia do NERJ indicados pelo Denasus como tendo atuado na fiscalização e acompanhamento do contrato (Acórdão 848/2012-TCU-Plenário - Relatório - peça 29) .
44.	No exame das defesas apresentadas em sede de contrarrazões ao recurso de revisão se concluiu que:
a) ainda que não elididas as irregularidades identificadas, relacionadas aos Contratos 15/1999, 64/2000 e 81/2000, havia nos autos elementos que apontavam para a prestação dos serviços pagos, a exceção do valor de R$ 239.000,00 (duzentos e trinta e nove mil reais) relativo a serviços não efetuados e pagos no exercício de 2000, devendo as alegações de defesa apresentadas serem parcialmente aceitas (peça 29, p. 12 e 16) ;
b) as falhas ocorridas na execução dos Contratos 15/1999, 64/2000 e 81/2000, identificadas na inspeção realizada pela SECEX-RJ para saneamento do TC Processo 007.776/2002-5, levaram à proposta de julgamento pela irregularidade das contas (peça 29, p. 12, 16) ;
c) em relação ao Contrato 50/1999 a defesa teria elidido o débito levantado pelo Denasus no Relatório de Auditoria 1226/05, não tendo, porém, mesmo efeito em relação às irregularidades relacionadas à fiscalização e acompanhamento da obra, bem como em relação às deficiências identificadas nos projetos básico e executivo, havendo nos autos fundamentos para aplicação de multa à ex-gestora, à empresa contratada e aos engenheiros do NERJ, arrolados como responsáveis (peça 29, p. 27-28) .
45.	O Relator acolheu parcialmente a proposta (conforme voto inserido como peça 30) , revisando o valor do débito relacionado aos Contratos 15/199, 64/2000 e 81/2000, que passou a ser R$ 189.000,00 (cento e oitenta e nove mil reais) .
46.	Contudo, entendeu inadequada a proposta de aplicação da multa pelas irregularidades relacionadas ao Contrato 50/1999, considerando não ser aplicável a empresas privadas, como seria o caso da Volume Construções e Participações Ltda. Quanto aos demais responsáveis, entendeu também indevida a proposta visto que esses não havido sido ouvidos pelas irregularidades motivadoras da proposta de multa. As citações foram tão-somente pelos indícios de dano ao erário decorrente de pagamentos glosados pelo Denasus sem qualquer menção às aludidas irregularidades (peça 30) .
47.	Assim, mediante o Acórdão 848/2012-TCU-Plenário, da relatoria do Ministro José Jorge (peça 31) , este Tribunal decidiu (a) conhecer do recurso para, no mérito, dar-lhe provimento e tornar insubsistente, em relação à Sra. Ana Tereza da Silva Pereira Camargo, a deliberação proferida na sessão de 6/11/2001, incluída na Relação 6/2001 - Primeira Câmara - Gab. Ministro-Substituto Augusto Sherman Cavalcanti; (b) rejeitar as alegações de defesa apresentadas pela Sra. Ana Tereza da Silva Pereira Camargo e pela Fundação Oscar Rudge (anteriormente denominada Fundação Médica Pró-Instituto Nacional de Traumato-Ortopedia/Pro-Into) , fixando-lhes novo e improrrogável prazo de quinze dias para recolhimento do débito (peça 43, p. 39-40) . As contas foram julgadas irregulares pelo Acórdão 1541/2013-TCU-Plenário - Relator Ministro José Jorge (peça 44) , com imputação de débito, solidariamente, à Sr. Ana Tereza da Silva Pereira Camargo e à Fundação Oscar Rudge (peça 44) 
IV.1 - Dos efeitos, nas presentes contas, do julgamento do recurso de revisão, interposto pelo MP/TCU no processo Processo 005.170/2001-1
48.	Conforme relatado nos parágrafos 41 a 43 da presente instrução, o julgamento das presentes contas foi sobrestado em razão de possíveis irregularidades, relacionadas ao Contrato 50/1999 que teve como objeto obra para adequação de espaço no Hospital dos Servidores do Estado do Rio de Janeiro para implantação do Instituto do Cérebro, irregularidades que estavam sendo apuradas no âmbito do TC Processo 005.170/2001-1 - Contas do Núcleo Estadual do Ministério da Saúde do Rio de Janeiro-NERJ/MS relativas ao exercício de 2000.
49.	O resultado da apuração concluiu pela inexistência de débitos que poderiam alcançar as contas sob exame (vide parágrafos 43 a 47 da presente instrução) . 
50.	Conforme descrito nos parágrafos 15 a 18 da presente instrução, as contas sob exame foram apreciadas pela 2ª Câmara, em sessão de 7/6/2005 - Extraordinária, mediante o Acórdão 921/2005, da relatoria do Ministro-Substituto Lincoln Magalhães da Rocha, já tendo havido determinações que foram devidamente comunicadas conforme os Ofícios 740/2005-SECEX-RJ, 741/2005-SECEX-RJ, 742/2005-SECEX-RJ e 743/2005-SECEX-RJ (peça 4, p. 2-5) , ficando pendente a questão atinente ao Com trato 50/1999 (peça 3, p. 53 e peça 4, p. 1) .
51.	O resultado do julgamento das contas, objetos do processo TC Processo 005.170/2001-1, descrito nos parágrafos 27 a 29 da presente instrução, leva à conclusão de que as irregularidades apuradas no âmbito do Recurso de Revisão interposto pelo Ministério Público junto ao TCU nos autos do TC Processo 005.170/2001-1, não tiveram reflexo financeiro negativo na gestão objeto do processo ora analisado. 
52.	Conforme relatado nos parágrafos 41 a 47 desta instrução, as defesas apresentadas em sede de contrarrazões, nos autos do processo TC Processo 005.170/2001-1 elidiram, na quase totalidade, o possível débito apurado na inspeção realizada pela SECEX-RJ, tendo restado o valor de R$ 189.000,00 (cento e oitenta e nove mil reais) atribuído aos responsáveis arrolados no TC Processo 005.170/2001-1.
53.	Em relação às irregularidades concernentes ao acompanhamento e fiscalização da execução dos contratos, que motivaram o julgamento das contas do exercício 2000 como irregulares com aplicação de multa aos responsáveis, entendemos não ser cabível nas presentes contas uma vez que, o falecimento do Sr. Ronaldo Luiz Gazola, ocorrido em 15.08.2002, constitui-se impedimento à realização de audiência desse gestor.
54.	Além desse fato verifica-se já ter operado prescrição da pretensão punitiva quanto a qualquer outro possível responsável nessas contas, tendo em vista que o presente processo trata das contas do exercício de 2002.  Sobre este tema o Acórdão 1441/2016-TCU-Plenário, de 8/6/2016, da relatoria do Ministro Benjamin Zymler, pacificou o entendimento no sentido de que:
9.1.1. a pretensão punitiva do Tribunal de Contas da União subordina-se ao prazo geral de prescrição indicado no art., 205 do Código Civil;
9.1.12. a prescrição a que se refere o subitem anterior é contada a partir da data de ocorrência da irregularidade sancionada, nos termos do art. 189 do Código Civil; 
9.1.3. o ato que ordenar a citação, a audiência ou oitiva da parte interrompe a prescrição de que trata o subitem 9.1.1, nos termos do art. 202, inciso I, do Código Civil;
9.1.4. a prescrição interrompida recomeça a correr da data em que for ordenada a citação, a audiência ou oitiva da parte, nos termos do art. 202, parágrafo único, parte inicial, do Código Civil; 
 (...) 
9.1.7. o entendimento consubstanciado nos subitens anteriores será aplicado, de imediato, aos processos novos (autuados a partir desta data) bem como àqueles pendentes de decisão de mérito ou de apreciação de recurso por este Tribunal;
55.	No presente caso, não havendo ato ordenando audiência ou oitiva, a prescrição se operou considerando o transcurso de mais de 15 anos da ocorrência dos fatos que poderiam motivar aplicação de sansão por parte do TCU.  
56.	Quanto à análise do mérito das contas considera-se que resta prejudicada em razão da demora no julgamento do processo, que não foi motivada pelo responsável, uma vez que tal fato traz limitações ao exercício do contraditório e ampla defesa inclusive em razão do falecimento de um dos titulares da unidade.
57.	Há de se considerar ainda que as contas sob exame já foram apreciadas pela 2ª Câmara do TCU, em sessão de 7/6/2005 - Extraordinária, mediante o Acórdão 921/2005, da relatoria do Ministro-Substituto Lincoln Magalhães da Rocha, quando foram efetuadas determinações relacionadas às apurações identificadas nessas contas, à exceção das relacionadas ao Contrato 50/1999 (parágrafos 12-17 desta instrução e peça 3, p. 53 e peça 4, p.1) .
58.	Na jurisprudência deste Tribunal encontramos diversos julgados respaldados no entendimento de que o longo transcurso de tempo entre a prática do ato pelo responsável falecido e a citação dos herdeiros e sucessores, sem que tenham dado causa à demora processual, inviabiliza o exercício do contraditório e ampla defesa, dando ensejo ao arquivamento das contas, sem julgamento de mérito, por ausência dos pressupostos para o desenvolvimento válido e regular do processo. Entre esses, citam-se os seguintes: Acórdão 3879/2017-TCU-Primeira Câmara, da relatoria do Ministro Augusto Sherman; Acórdão 1492/2018-TCU-Primeira Câmara, da relatoria do Ministro Benjamin Zymler; e Acórdão 2269/2019-TCU-Segunda Câmara e 8.791/2016-2ª Câmara, ambos da relatoria do Ministro Augusto Nardes.
59.	Assim, em virtude das referidas consequências decorrentes do longo tempo passado desde a ocorrência dos fatos descritos nesta tomada de contas, sem que os responsáveis tenham dado causa à demora processual, caberá propor o arquivamento dos autos, sem julgamento de mérito, por ausência dos pressupostos para o desenvolvimento válido e regular do processo. 
CONCLUSÃO
60.	Os fatos relatados nos parágrafos 18 a 29 e 41 a 47 desta instrução, que determinaram o sobrestamento do presente processo, acabaram por postergar excessivamente o julgamento das contas sob exame, as quais foram retiradas do sobrestamento em 17/1/2020. 
61.	Na análise realizada nesta instrução, verificou-se que já ocorreu a prescrição da pretensão punitiva em relação aos responsáveis (parágrafos 53 a 55) , com impedimento, inclusive, de realização de audiência de um dos titulares da unidade no exercício ora examinado, Sr. Ronaldo Luiz Gazolla, falecido em agosto de 2002. 
62.	Quanto à análise do mérito das contas, foi considerada prejudicada pelos motivos expostos nos parágrafos 56 a 59, em especial, pelo longo decurso de tempo entre os atos praticados e o exame de mérito (mais de 15 anos) e o consequente prejuízo ao exercício do contraditório e ampla defesa. 
63.	Assim, diante do longo tempo decorrido desde a ocorrência dos fatos descritos nesta tomada de contas, sem que os responsáveis tenham dado causa à demora processual, cabe propor o arquivamento dos autos, sem julgamento de mérito, por ausência dos pressupostos para o desenvolvimento válido e regular do processo.
PROPOSTA DE ENCAMINHAMENTO
64.	Ante o exposto, submetem-se os autos à consideração superior, propondo, com fulcro no art. 212, do Regimento Interno do Tribunal de Contas da União: 
a) arquivar os presentes autos, sem o julgamento do mérito das contas dos responsáveis pela gestão do Núcleo Estadual do Ministério da Saúde no Rio de Janeiro - NERJ/MS, relativas ao exercício de 2002, por ausência de pressupostos para o desenvolvimento válido e regular do processo (parágrafos 56 a 59 desta instrução) ; e 
b) encaminhar cópia do acórdão que vier a ser adotado ao Núcleo Estadual do Ministério da Saúde no Rio de Janeiro (NERJ/MS) , destacando que o relatório e o voto que o fundamentarem poderão ser acessados por meio do endereço eletrônico www.tcu.gov.br/acordaos e que, caso exista interesse, o Tribunal poderá encaminhar-lhes cópia desses documentos sem quaisquer custos."
2.	Por sua vez, o Parquet especializado emitiu seu parecer (peça 35) por meio das palavras do Procurador Marinus Eduardo De Vries Marsico, as quais transcrevo a seguir:
	"Trata-se de processo de contas anuais do Núcleo Estadual do Ministério da Saúde no Rio de Janeiro - NERJ, relativas ao exercício de 2002.
	À vista dos elementos constantes dos autos, apesar de concordarmos com os fundamentos da análise da unidade técnica, considerando se tratar de processo de contas anuais e da ocorrências de fatos alheios à vontade dos responsáveis que impedem uma apropriada análise das contas, pedimos vênias para propor que, em vez de arquivadas por ausência de pressupostos, sejam as presentes contas julgadas iliquidáveis, ordenando-se o seu trancamento com fundamento nos artigos 20 e 21 da Lei 8.443/92 c/c art. 211, § 1º, do Regimento Interno/TCU."
	É o Relatório.

8.1. Paulo Sergio de Araújo e Silva Fabião (128763/OAB-RJ) e outros, representando Volume Construções e Participações Ltda.

Procurador Marinus Eduardo De Vries Marsico.

PRESTAÇÃO DE CONTAS. EXERCÍCIO 2002. NÚCLEO ESTADUAL DO MINISTÉRIO DA SAÚDE NO ESTADO DO RIO DE JANEIRO. SOBRESTAMENTO. LONGO DECURSO DE PRAZO ENTRE A CITAÇÃO DOS HERDEIROS E OS FATOS GERADORES DO DANO (MAIS DE 10 ANOS) SEM QUE OS GESTORES TENHAM DADO CAUSA. GESTOR FALECIDO. PREJUÍZO AO EFETIVO EXERCÍCIO DO CONTRADITÓRIO E DA AMPLA DEFESA. CONTAS ILIQUIDÁVEIS. TRANCAMENTO. COMUNICAÇÕES.

TOMADA DE CONTAS (TC)

Secretaria de Controle Externo da Saúde (SecexSaude).

Conforme consignado, os presentes autos versam sobre processo de contas anuais do Núcleo Estadual do Ministério da Saúde no Rio de Janeiro - NERJ/MS, relativa ao exercício de 2002. 
2.	Consta do Relatório precedente que o julgamento das presentes contas foi sobrestado em razão de possíveis irregularidades relacionadas ao Contrato 50/1999, cujo objeto era a adequação de espaço no Hospital dos Servidores do Estado do Rio de Janeiro para implantação do Instituto do Cérebro, que estavam sendo apuradas no âmbito da prestação de Contas do exercício de 2000 (TC Processo 005.170/2001-1) . Isso porque os indícios apurados até aquele momento teriam o condão de impactar as contas dos anos seguintes.
3.	As defesas apresentadas em sede de contrarrazões nos autos do processo TC Processo 005.170/2001-1 elidiram quase a totalidade do possível débito apurado na inspeção realizada pela SECEX-RJ, tendo restado o valor de R$ 189.000,00 (cento e oitenta e nove mil reais) atribuído aos responsáveis arrolados no TC Processo 005.170/2001-1. Como resultado, no exercício de 2000, as contas dos responsáveis foram julgadas irregulares com a aplicação de multa.
4.	Em relação ao exercício de 2002, no entanto, não havendo ato ordenando audiência ou oitiva dos responsáveis, foi verificado a ocorrência da prescrição da pretensão punitiva quanto aos responsáveis, uma vez que transcorreu mais de 15 anos da ocorrência dos fatos que poderiam motivar aplicação de sanção por parte do TCU. Além disso, tendo em vista que o Sr. Ronaldo Luiz Gazola faleceu em 15/8/2002, não será possível promover a sua audiência, bem como torna-se dificultoso o chamamento de seus sucessores após tantos anos.
5.	No que tange ao mérito das contas, a unidade técnica considerou restar prejudicado em razão da demora no julgamento do processo, uma vez que o falecimento do gestor traz limitações ao exercício do contraditório e ampla defesa. A unidade instrutora ressalvou que a demora não pode ser atribuída aos responsáveis.
6.	Recorda-se, também, que à exceção da questão atinente ao Contrato 50/1999, as contas sob exame foram apreciadas por meio do Acórdão 921/2005-TCU-Segunda Câmara, relatoria do Ministro-Substituto Lincoln Magalhães da Rocha. Diante desse contexto, propôs o arquivamento dos autos sem julgamento do mérito.
7.	O MPTCU, apesar de concordar com as análises, dissentiu unicamente do encaminhamento apresentado pela SecexSaúde, propondo que, por se tratar de processo de contas anuais e da ocorrência de fatos alheios à vontade dos responsáveis, as contas sejam julgadas iliquidáveis, ordenando-se o seu trancamento.
8.	Feito esse resumo, considerando que os elementos do processo foram adequadamente examinados, acolho o parecer elaborado pela unidade técnica, transcrito no relatório precedente, que contou, em essência, com a anuência do Ministério Público junto ao Tribunal, e incluo seus fundamentos às minhas próprias razões de decidir, sem prejuízo de tecer os seguintes comentários.
9.	Não há dúvida de que o transcurso de tempo entre a prática do ato de gestão pelo responsável falecido e a citação de seus sucessores, sem que tenham contribuído com demora processual, inviabiliza o exercício do contraditório e ampla defesa.
10.	Entendo que, fosse o presente caso uma tomada de contas especial, acompanharia a proposta formulada pela SecexSaude de, nos termos do art. 6º, inciso II, da IN/TCU 71/2012, arquivar os autos por ausência de pressupostos (v.g. Acórdão 6694/2020-TCU-Primeira Câmara, Rel. Min. Walton Alencar Rodrigues; Acórdão 2269/2019-TCU-Segunda Câmara, Rel. Min. Augusto Nardes) .
11.	Por se tratar de processo de contas anuais, no entanto, manifesto-me no sentido de que as contas dos responsáveis relativas ao exercício de 2002 sejam consideradas iliquidáveis, devendo ordenar o seu trancamento, com fundamento nos arts. 20 e 21 da Lei 8.443/92 c/c art. 211, § 1º, do Regimento Interno/TCU. Cito nesse sentido o Acórdão 12498/2016-TCU-Segunda Câmara, de relatoria do Ministro-Substituto André Luís de Carvalho.
12.	Diante de todo o exposto, com as devidas vênias à unidade técnica, acolho a proposta alvitrada pelo MPTCU, motivo pelo qual VOTO por que o Tribunal adote o acórdão que ora submeto à deliberação deste Colegiado.
TCU, Sala das Sessões Ministro Luciano Brandão Alves de Souza, em 1 de setembro de 2020.
AROLDO CEDRAZ 
Relator